【裁判字號】    88,訴易,4
【裁判日期】    890306
【裁判案由】    侵權行為損害賠償
【裁判全文】
臺灣高等法院民事判決  八十八年度訴易字第四號
    原      告  甲  ○
    訴訟代理人  張郭靜江
    被      告  文瑞印刷文具股份有限公司
                              .
    法定代理人  蔡瑞恒        .
右當事人間因請求侵權行為損害賠償事件，本院判決如左︰
    主  文
被告應給付原告新臺幣壹拾萬元，及自八十七年十二月十日起，至清償日止，按週年
利率百分之五計算之利息。
原告其餘之訴駁回。
訴訟費用由被告負擔三分之一，餘由原告負擔。
原告假執行之聲請駁回。
    事實及理由
一、本件被告之前身為文瑞印刷文具公司，嗣變更為文瑞印刷文具股份有限公司 (以
    下簡稱文瑞公司) ，其法定代理人原為蔡景輝，於本院審理中即民國八十八年八
    月七日變更為蔡瑞恆，並聲明承受訴訟，核無不合，應准許之。
二、原告主張：被告於七十八年間接受行政院審計部定製業務擴大檢討會報資料袋，
    該部並委由原告甲○以毛筆親書「資料袋」三字由承辨人員交予被告經營之文瑞
    公司套印於資料袋上，詎被告明知該書法作品「資料袋」三字，係屬原告創作之
    美術著作，並未言明授權被告文瑞公司移作他用，乃竟於八十三年間，未經著作
    權人原告之授權，擅自重製上開屬美術著作之「資料袋」三字套印於其所製成之
    空白資料袋上，大宗銷售。因而侵害著作權人原告之重製權，爰依著作權法第八
    十八條規定，請求被告  (一)給付原告新臺幣（下同）三十萬元，及自附帶民事
    訴訟訴狀繕本送達被告翌日起至清償日止，按週年利率百分之五之利息。(二)
    並願供擔保聲請宣告假執行。
三、被告則以：被告係誤用系爭「資料袋」三個字，並無侵害原告著作財產權之故意
    ，且被告僅印製七百五十個中型資料袋予行政院人事行政局，所得報酬為九千元
    ，所得利益僅三千元，況原告於八十四年七月二十六日經行政院人事行政局函覆
    告知係向被告購買公文封後，即以存證信函通知被告出面解決，其已知悉被告印
    製系爭資料袋情事，原告遲至八十七年十二月九日始提起本件訴訟，其請求權逾
    二年不行使，時效已消滅，自不得再請求，爰請求 (一)駁回原告之訴 (二)如受
    不利判決願供擔保請准宣告免為假執行。
四、按民法第一百九十七條因侵權行為所生之損害賠償請求權，自請求權人知有損害
    及賠償義務人時起，二年間不行使而消滅。自有侵權行為時起，逾十年者亦同。
    又著作權法第八十九條之一亦規定「第八十五條及第八十八條之損害賠償請求權
    ，自請求權人知有損害及賠償義務人時起，二年間不行使而消滅。自有侵權行為
    時起，逾十年者亦同。但查所謂知有損害，非僅指單純知有損害而言，其因而受
    損害之他人行為為侵權行為，亦須一併知之，若僅知受損害及行為人，而不知其
    行為之為侵權行為，則無從本於侵權行為請求賠償，時效即無從進行。(最高法
    院四十六年度台上字第三四號判例意旨參照) 。再按消滅時效，因左列事由而中
    斷：一、請求。二、承認。三、起訴。左列事項，與起訴有同一效力：一、依督
    促程序，聲請發支付命令。二、聲請調解或提付仲裁。三、申報和解債權或破產
    債權。四、告知訴訟。五、開始執行行為或聲請強制執行，民法第一百二十九條
    定有明文。經查本件原告於知悉被告擅自印製系爭資料袋後即於八十四年十月二
    十七日向台灣台北地方法院提起刑事自訴，並於八十五年三月十三日提起系爭附
    帶民事訴訟請求被告損害賠償，惟於八十五年三月二十六日經該院以刑事判決被
    告無罪而駁回原告之訴，原告對該刑事判決提起上訴後，復於八十六年三月十九
    日提起附帶民事訴訟請求被告賠償損害，本院復於八十六年四月三日以同上述理
    由駁回原告之訴，原告再於八十六年四月十七日對本院該刑事判決提起上訴，最
    高法院始於八十七年十月十四日將本院該刑事判決撤銷，發回本院，原告始再於
    八十七年十二月九日提起本件附帶民事訴訟等情，業經本院調閱本院八十七年度
    上更  (二)字第四七五號刑事暨附帶民事訴訟審卷宗查明屬實，從而原告既已為
    上述數度起訴，其時效已中斷，況本件於被告刑事判決無罪時，並不知其行為是
    否構成侵權行為，揆諸首揭說明，原告無從本於侵權行為請求損害賠償，其時效
    即無從進行，從而被告所為請求權時效已消滅之辯解，即無足取，核先敘明。
五、經查系爭「資料袋」三字，係屬原告創作之美術著作，並未言明授權被告移作他
    用，被告乃竟於八十三年間，未經著作權人原告之授權，擅自重製上開屬美術著
    作之「資料袋」三字套印於其所製成之空白資料袋上並予銷售之事實，為被告所
    不否認，而被告之前法定代理人蔡景輝因本件涉有違反著作權法罪行乙節，亦為
    本院八十七年度上更  (二)字第四七五號刑事判決所認定，且經判處被告之前法
    定代理人蔡景輝有期徒刑六月確定，並經本院調閱上開刑事卷查明屬實，有該刑
    事判決附卷可稽，自堪信為真實。被告確有重製原告之上述著作，違反著作權法
    第八十八條第一項前段「因故意或過失不法侵害他人之著作財產權或製版權者，
    負損害賠償責任」之規定，應負侵權行為損害賠償之責，應堪認定。被告雖抗辯
    ：其印製系爭信封僅報酬九千元，就算不用原告之上述字體，伊亦有九千元之利
    潤云云，縱然屬實，亦不得為其免責之正當理由。
六、綜上所述，被告因故意不法侵害原告之著作權，應負損害賠償之責。惟按依著作
    權法第八十八條第二項規定，如被害人不易證明其實際損害額，得請求法院依侵
    害情節，在新臺幣一萬元以上五十萬元以下酌定賠償額。如損害行為屬故意且情
    節重大者，賠償額得增至新臺幣一百萬元，著作權法第八十八條第三項定有明文
    。本件原告之損害為其所書寫「資料袋」之著作權，惟該書法藝術之價值具有主
    觀、抽象性，其實際損害自難以證明，原告復未能證明其實際損害，或被告此次
    印製量及所得利益等情，原告因而依著作權法第八十八條第三項規定請求，自無
    不合。經審酌原告已退休，業餘從事書法創作，被告以從事印刷為業，及兩造之
    經濟能力、社會地位及被告所稱其印製系爭資料袋總報酬為九千元等情，認原告
    請求被告賠償三十萬元，尚嫌過高，酌情應以十萬元為適當，予以准許，並准自
    本件訴狀繕本送達被告翌日即八十七年十二月十日起至清償日止，按照法定利率
    週年利率百分之五計付之遲延利息，逾此部分請求，為無理由，應予駁回。原告
    勝訴部分，因本件訴訟標的在一百萬元以內，依法不得上訴第三審，本院判決後
    即告確定，原告聲請假執行宣告，無受保護必要，應予駁回。其餘敗訴部分，因
    訴之駁回而失所附麗，併應駁回。
七、本件事證已臻明確，兩造其餘主張及舉證，即無庸一一審酌，併予敘明。
八、據上論論：本件原告之訴，為一部有理由，一部無理由，依民事訴訟法第七十八
    條、第七十九條但書，判決如主文。
中      華      民      國    八十九    年      三      月      六      日
                                民事第二庭
                                    審判長法  官  尤  豐  彥
                                          法  官  楊  莉  莉
                                          法  官  魏  麗  娟
右正本係照原本作成。
兩造均不得上訴。
中      華      民      國    八十九    年      三      月      九      日
                                          書記官  曾  瓊  安


司法院資訊處製作；財團法人民間司法改革基金會備份。
